【裁判字號】    97,訴,22
【裁判日期】    970902
【裁判案由】    損害賠償
【裁判全文】
臺灣高等法院臺中分院民事判決            97年度訴字第22號
原      告  庚○○
            甲○○
            辛○○
            戊○○
兼上三人
訴訟代理人  丙○○○
            乙○○
            丁○○
兼上一人
訴訟代理人  壬○○
被      告  己○○
上列當事人間請求損害賠償事件，原告提起刑事附帶民事訴訟，
經本院刑事庭裁定移送民事庭（97年度附民字第20號），本院於
民國97年8月19日言詞辯論終結，判決如下
    主  文
被告應給付原告庚○○、丙○○○、甲○○、辛○○、乙○○、
壬○○、戊○○、丁○○各新台幣壹拾萬元，及均自民國九十七
年一月二十九日起至清償日止，按年息百分之五計算之利息。
原告其餘之訴駁回。
訴訟費用由被告負擔。
    事實及理由
一、原告起訴主張：原告庚○○、丙○○○、甲○○、辛○○、
    乙○○、壬○○、戊○○、丁○○（下稱庚○○等八人）及
    被告均為台中市○○路○段長安大街社區住戶，被告明知庚
    ○○等八人並無欠繳管理費之情事，竟於民國95年10月 9日
    冒用長安大街管理委員會（下稱長安大街管委會）名義，製
    作長安大街住戶管理費欠繳明細表（下稱系爭管理費欠繳明
    細表），其上並載有庚○○等八人及訴外人蔡素嬋多年未繳
    管理費，及「以上人原曾任主、副、監財委等職，應知規約
    明定管理費及車位費用之收費準則，公然自肥A 錢？！如用
    無牌之保全公司，各項採購假招標之名，卻以議價之實公然
    浪費公帑，這些人員是服務社區或藉機大發利市，能A 多少
    就A 多少！」等足毀損前揭人員名譽之不實事項，並將之張
    貼於長安大街社區各棟大樓電梯公告欄上，被告之行為業經
    台灣台中地方法院（下稱台中地院）96年度訴字第 389號、
    本院 96年度上訴字第3186號判決有罪，處有期徒刑8月減為
    有期徒刑4月，並經最高法院駁回上訴確定。爰依民法第195
    條第 1項，求為命被告分別給付庚○○等八人各新台幣（下
    同）50萬元及自刑事附帶民事起訴狀繕本送達翌日（即97年
    1月29日）起算法定遲延利息之判決。
二、被告則以：系爭管理費欠繳明細表係現任長安大街管委會主
    委賴慶璋交付，非被告所製作。庚○○等八人雖主張其等免
    繳或半數繳交管理費係依88年6月8日長安大街住戶第七屆區
    分所有權人會議決議內容，惟該決議內容應不合法，被告一
    再要求庚○○等八人提出該次會議之簽到紀錄，其等均推託
    拒絕提出，是該管理費欠繳明細表所示內容並非無據。又庚
    ○○等八人組成之長安大街管委會於95年 9月委聘管理公司
    ，係委聘出價最高之民安公寓管理維護股份有限公司（下稱
    民安管理公司），其理由為非以價格為考量，而係以服務品
    質為考量，惟民安管理公司人員素質不良，管理員因傷害罪
    遭起訴，總幹事另涉侵占罪，長安大街管委會亦於96年 1月
    間要求檢討改善管理公司服務品質，是系爭管理費欠繳明細
    表所指聘用管理公司不當，亦有相當依據而為可受公評事項
    ，亦無妨礙名譽之情。再者，系爭管理費欠繳明細表所指事
    實，係社區住戶之心聲，庚○○等八人處理管理委員會事宜
    ，未能就住戶質疑事項確實釐清，亦顯與有過失，依民法第
    217 條之規定，應依法減輕或免除賠償責任等語，資為抗辯
    。
三、以下之事實為兩造所不爭執：
（一）庚○○等八人及被告均為台中市○○路○段長安大街社區
      住戶，庚○○等八人並曾為長安大街管委會之管理委員。
（二）長安大街管委會於95年10月上旬，在長安大街社區張貼被
      告積欠87年至95年間管理費之長安大街住戶管理費欠繳明
      細表
（三）被告於95年10月 9日，在長安大街社區電梯公告欄張貼以
      長安大街管委會名義製作之系爭管理費欠繳明細表，載明
      庚○○等八人及訴外人蔡素嬋等人多年未繳管理費，及「
      以上人員曾任主、副、監財委等職，應知規約明定管理費
      及車位費用之收費準則，公然自肥A 錢？！如用無牌之保
      全公司，各項採購假招標之名，卻以議價之實公然浪費公
      帑，這些人員是服務社區或藉機大發利市，能A多少就A多
      少！」
（四）長安大街社區為鼓勵住戶擔任管理委員會之管理委員，曾
      於88年6月8日在88年度長安大街住戶第七屆區分所有權人
      會議中決議：住戶於管理委員會主任委員、財務委員者，
      免繳管理費，其他委員管理費減半，至車位費仍須照繳。
（五）長安大街社區曾因聘用違規經營保全業務之「輝鍠大樓管
      理顧問有限公司」（下稱輝鍠公司），經台中市政府勒令
      輝鍠公司歇業。長安大街社區再重新招標，經綜合評估保
      全公司提供服務及管理員年齡等因素後，方由民安管理公
      司承攬該社區現在之保全業務。
（六）被告涉嫌偽造長安大街管委會之系爭管理費欠繳明細表，
      及誹謗原告之名譽，業經本院96年度上訴字第3186號判決
      有罪，處有期徒刑8月減為有期徒刑4月確定。
四、本件兩造爭執之重點：
（一）被告張貼之系爭管理費欠繳明細表是否長安大街管委會之
      主任委員賴慶璋所交付？
（二）88年度長安大街住戶第七屆區分所有權人會議有關管理委
      員之管理費可減免之決議，是否有效？
（三）被告張貼系爭管理費欠繳明細表，其內容是否可受公評之
      事？有無妨害原告之名譽？
（四）被告若應對庚○○等八人負損害賠償責任，其應賠償之精
      神慰撫金為何？
五、本院得心證之理由：
（一）被告張貼之系爭管理費欠繳明細表是否長安大街管理委員
      會之主任委員賴慶璋所交付？
    1.被告於95年10月 9日，在長安大街社區電梯公告欄張貼以
      長安大街管委會名義製作之系爭管理費欠繳明細表，載明
      庚○○等八人及訴外人蔡素嬋等人多年未繳管理費，及「
      以上人原曾任主、副、監財委等職，應知規約明定管理費
      及車位費用之收費準則，公然自肥A 錢？！如用無牌之保
      全公司，各項採購假招標之名，卻以議價之實公然浪費公
      帑，這些人員是服務社區或藉機大發利市，能A多少就A多
      少！」而被告所張貼之系爭管理費欠繳明細表，被告否認
      係其所製作，辯稱：系爭管理費欠繳明細表係長安大街管
      委會主任委員賴慶璋所交付云云。
    2.長安大街管委會主任委員賴慶璋於台中地院96年度訴字第
      389號、本院 96年度上訴字第3186號被告被訴偽造文書乙
      案審理時均否認系爭管理費欠繳明細表係其所交付，而依
      附於台灣台中地方法院檢察署（下稱台中地檢署）95年度
      偵字第 27678號偵查卷內之系爭管理費欠繳明細表及長安
      大街管委會所張貼之長安大街住戶管理費欠繳明細表，兩
      者之住戶欠繳管理費情形，內容顯然不同，即系爭管理費
      欠繳明細表之住戶欠繳管理費係庚○○等八人與蔡素嬋，
      至長安大街管委會所張貼之長安大街住戶管理費欠繳明細
      表並無庚○○等八人與蔡素嬋，反而係被告欠繳管理費之
      情形最為嚴重，若庚○○等八人及蔡素嬋有欠繳管理費須
      於管理費欠繳明細表載明，公告全體社區住戶周知之必要
      ，賴慶璋僅須將庚○○等八人及蔡素嬋欠繳管理費之情形
      ，於長安大街管委會所製作之長安大街住戶管理費欠繳明
      細表內載明即可，賴慶璋自不必於長安大街住戶管理費欠
      繳明細表之外，另行製作系爭管理費欠繳明細表記載庚○
      ○等八人及蔡素嬋欠繳管理費之情形；且長安大街管委會
      所製作之長安大街住戶管理費欠繳明細表係以紅色印泥蓋
      上長安大街管委會之印章，與系爭管理費欠繳明細表之印
      文雖屬相同，但系爭管理費欠繳明細表上之長安大街管委
      會印文係影印之印文，兩者亦顯然有別，賴慶璋保管長安
      大街管委會之印章，系爭管理費欠繳明細表若係由賴慶璋
      製作，賴慶璋祇須蓋上長安大街管委會之印章即可，何須
      以影印之長安大街管委會印文，利用剪貼及影印之方式製
      作系爭管理費欠繳明細表？再系爭管理費欠繳明細表上所
      載之蔡素嬋為賴慶璋之妻，賴慶璋與蔡素嬋同住台中市○
      ○路○段181號9樓之2，因蔡素嬋係台中市○○路○段181號
      9樓之2建物登記之所有權人，故管理費係以蔡素嬋之名義
      繳納，是系爭管理費欠繳明細表所載「 181-9-2蔡素嬋未
      繳管理費」，無異賴慶璋未繳管理費，惟賴慶璋否認其有
      欠繳管理費之情事（見台中地院 96年度訴字第389號卷第
      102 頁之筆錄），則賴慶璋自無可能製作其妻蔡素嬋欠繳
      管理費之系爭管理費欠繳明細表交由被告張貼。又賴慶璋
      係長安大街管委會之主任委員，社區公告可逕交由大樓管
      理員張貼，實無轉由當時在長安大街管委會並無任何職務
      之被告代為張貼之必要。本件應係被告不滿長安大街管委
      會張貼其欠繳管理費之公告，乃憤而盜用長安大街管委會
      影印之印文，偽造系爭管理費欠繳明細表，將庚○○等八
      人及蔡素嬋因身為管理委員會管理委員所獲得減免之管理
      費，擅自指為未繳管理費（詳後述），再將系爭管理費欠
      繳明細表張貼在長安大街社區電梯公告欄，被告所辯系爭
      管理費欠繳明細表係由賴慶璋所交付，要無可採。
（二）88年度長安大街住戶第七屆區分所有權人會議有關管理委
      員之管理費可減免之決議，是否有效？
    1.長安大街社區為鼓勵住戶擔任管理委員會之管理委員，曾
      於88年6月8日在88年度長安大街住戶第七屆區分所有權人
      會議中決議：住戶於管理委員會主任委員、財務委員者，
      免繳管理費，其他委員管理費減半，至車位費用仍須照繳
      等情，業經長安大街管委會主任委員蕭仁德（即原告甲○
      ○之夫，任期93年7月至94年6月）、壬○○（任期94年 7
      月至95年6月）、賴慶璋（任期95年7月至97年 6月）於台
      中地院96年度訴字第389號審理時證述屬實（見該卷第 96
      至98頁、100至101頁、102至104頁），並經原告乙○○於
      該案提出88年度長安大街大樓第七屆區分所有權人會議之
      會議紀錄為證（附該卷第142至144頁），堪認長安大街住
      戶區分所有權人會議確有決議住戶擔任管理委員會管理委
      員可獲得管理費減免之優待。被告以第七屆區分所有權人
      會議出席人員88年7月6日之公告及原告提不出該區分所有
      權人會議出席人員之簽到紀錄，質疑該住戶擔任管理委員
      會管理委員可獲得管理費減免優待決議之合法性，並辯稱
      若住戶擔任管理委員會管理委員可獲得管理費減免優待之
      決議合法，何以其於94年 7月擔任管理委員會之監察委員
      ，未獲得減半之優待云云。
    2.長安大街住戶第七屆區分所有權人會議之會議紀錄已載明
      通過「主任委員、財務委員管理費免繳，其他委員管理費
      減半，鼓勵社區熱心人士參與」之決議，在該決議為法院
      依民法第56條之規定撤銷或確認無效之前，尚無法任意否
      認其合法性，自不能以被告提出之第七屆區分所有權人會
      議出席人員88年7月6日之公告及原告提不出該區分所有權
      人會議出席人員之簽到紀錄，遽認長安大街住戶第七屆區
      分所有權人會議未經合法決議管理委員會管理委員之管理
      費可減免。
    3.被告自94年7月起至95年6月擔任長安大街管委會之監察委
      員，仍按全額繳納94年 7月至10月之管理費，94年11月起
      拒絕繳納，長安大街管委會亦按全額向被告催繳94年11月
      起至95年 6月之管理費。被告何以未享受管理費可減半之
      優待，原告乙○○於本院97年 7月24日準備程序時指稱：
      「他當監委的時候本來可以享受半價管理費的優惠，但她
      說她願意全繳，所以她繳了 4個月，但後來不再繳納，我
      們才將她列入欠繳名單」等語（見本院卷第93頁背面）。
      就此部分被告依全額繳納管理費，及長安大街管委會亦依
      全額向被告催繳管理費，本院認縱被告未放棄管理費減半
      之優待，亦應係被告與長安大街管委會有關被告積欠管理
      費金額之爭執，並非長安大街住戶第七屆區分所有權人會
      議之決議無效，亦非該決議對被告不適用，被告以其未享
      受減半管理費之優待，否定長安大街第七屆區分所有權人
      會議之決議合法性，核無足採。
（三）被告張貼系爭管理費欠繳明細表，其內容是否可受公評之
      事？有無妨害原告之名譽？
    1.依長安大街管委會張貼之長安大街住戶管理費欠繳明細表
      所示，並無庚○○等八人欠繳管理費之情事，足見庚○○
      等八人並未積欠管理費，長安大街管委會之財務委員乙○
      ○於台中地院96年度訴字第389號 96年10月16日審理時指
      稱：上屆財委交接時，均有將歷年來住戶欠繳管理費或停
      車費一併移交，偵查卷所示第 8頁之住戶（即庚○○等八
      人及蔡素嬋）並無欠費情形等語（見該卷第 124頁背面）
      ，復經其提出87年至94年間管理費收費明細簿及收費點交
      憑據簿為證，是庚○○等八人除曾因擔任管理委員會管理
      委員之職務而獲得管理費減免之優惠外，尚無積欠管理費
      之情事。被告於系爭管理費欠繳明細表所載庚○○等八人
      積欠多年管理費未繳，實係庚○○等八人獲得減免不需繳
      納之管理費。庚○○等八人獲得減免不需繳納管理費，即
      無欠繳管理費之情事，被告任意指摘庚○○等八人多年未
      繳管理費，顯然與事實不符，被告明知庚○○等八人之管
      理費獲得減免而無欠繳管理費之情事，縱認長安大街住戶
      第七屆區分所有權人會議有關管理委員之管理費可減免之
      決議有所不當，被告亦應在區分所有權人會議提出討論，
      尋求翻案，被告在長安大街住戶第七屆區分所有權人會議
      之決議未撤銷或變更之前，仍應尊重該決議，不能任意指
      摘庚○○等八人多年未繳管理費，被告於系爭管理費欠繳
      明細表載明庚○○等八人「多年未繳管理費」，及「以上
      人員曾任主、副、監財委等職，應知規約明定管理費及車
      位費用之收費準則，公然自肥A 錢？！」等語，自有不當
      。
    2.長安大街社區前曾因聘用違規經營保全業務之輝鍠公司，
      經台中市政府勒令輝鍠公司歇業，長安大街社區再重新招
      標，經綜合評估保全公司提供服務及管理員年齡等因素後
      ，方由民安管理公司承攬該社區現在之保全業務，此為兩
      造不爭執之事實。而長安大街社區於輝鍠公司被勒令歇業
      ，再重新辦理長安大街社區保全業務之招標，民安管理公
      司每月收費9萬元，在參與招標之6家公司中係屬最高（其
      他公司介於75,000元至87,150元之間），此有附於台中地
      院96年度訴字第389號卷之報價單可憑（附該卷第36至 41
      頁），民安管理公司雖可提供較佳之服務，但相較於其他
      公司收費之標準，仍屬最高，則被告於系爭管理費欠繳明
      細表載明庚○○等八人「用無牌之保全公司，各項採購假
      招標之名，卻以議價之實公然浪費公帑」等語，即屬可受
      公評之事，應無妨害庚○○等八人名譽之意思。
    3.長安大街社區支付民安管理公司每月 9萬元之保全費用，
      並無任何證據顯示庚○○等八人有向民安管理公司收取回
      扣，是民安管理公司收取每月 9萬元之保全費用，即不能
      認庚○○等八人有中飽私囊或A 錢之事實。被告於系爭管
      理費欠繳明細表指摘庚○○等八人「藉機大發利市，能 A
      多少就A 多少」，即假服務之名行污錢之實，有中飽私囊
      之不當情事，被告顯非單純質疑決標過程之適當與否，其
      在無任何依憑下，徒以民安管理公司收費較高，遽為不當
      之連結，濫指庚○○等八人有中飽私囊情形，被告之行為
      自應受到非議。另被告指稱：民安管理公司人員素質不良
      ，管理員因傷害罪遭起訴，總幹事另涉侵占罪，長安大街
      管委會亦於96年 1月間要求檢討改善管理公司服務品質等
      語，縱然屬實，亦僅涉及民安管理公司之服務品質有待改
      進，長安大街社區聘用民安管理公司是否妥當，民安管理
      公司應否繼續聘用等問題，尚與被告於系爭管理費欠繳明
      細表指摘庚○○等八人中有中飽私囊之情事無關，此部分
      即不能為有利被告之認定。
    4.被告於系爭管理費欠繳明細表所載庚○○等八人「多年未
      繳管理費」，及「公然自肥A錢，藉機大發利市，能A多少
      就A 多少！」與事實不符，被告無任何依據，即任意指摘
      庚○○等八人A 錢，被告所指此部分事實，僅涉及庚○○
      等八人之私德而與公共利益無關，被告自非對於可受公評
      之事而為適當之評價。按名譽為人格之社會評價，名譽有
      無受侵害，應以社會上對其評價是否貶損以為斷，被告濫
      指庚○○等八人多年未繳管理費及A 錢，已足使社會上對
      庚○○等八人之評價受到貶損，被告之行為顯有侵害庚○
      ○等八人之名譽。被告侵害庚○○等八人之名譽係被告無
      中生有，以不實之事實任意指摘庚○○等八人，並非庚○
      ○等八人處理管理委員會之事宜有所不當，庚○○等八人
      就本件損害之發生並無可歸責之事由，被告抗辯庚○○等
      八人就本件損害之發生有可歸責之事由，請求依民法第21
      7條之規定減輕或免除賠償責任，洵屬無據。
（四）被告若應對庚○○等八人負損害賠償責任，其應賠償之精
      神慰撫金為何？
      按名譽被侵害者，關於非財產上之損害，加害人雖亦負賠
      償責任，但以相當之金額為限，民法第195條第1項定有明
      文，所謂相當，自應以實際加害情形與其名譽影響是否重
      大，及被害者之身分地位與加害人經濟狀況等關係定之。
      （參照最高法院47年台上字第1221號判例）。查庚○○等
      八人均為長安大街社區之住戶，並曾擔任長安大街管委會
      之管理委員，被告在電梯公告欄張貼系爭管理費欠繳明細
      表，公然指摘庚○○等八人多年未繳管理費及自肥A 錢，
      藉重新招標保全公司之機大發利市，能A多少就A多少，嚴
      重侵害庚○○等八人之名譽，惟被告係於95年10月 9日張
      貼系爭管理費欠繳明細表，據主任委員賴慶璋及管理員董
      嘉民於台中地檢署 95年度偵字第27678號偵查中之證言，
      系爭管理費欠繳明細表於當天有住戶反應，董嘉民隨即前
      往撕下，系爭管理費欠繳明細表張貼不久，看過系爭管理
      費欠繳明細表者尚屬有限。再庚○○為高職畢業，現為壽
      險業務主任， 96年度有所得1,163,551元，名下有不動產
      、汽車一部及投資；丙○○○為國中畢業，現無業，但擔
      任鄰長， 96年度有所得121,352元，名下有不動產及投資
      ；甲○○為高職畢業，現為壽險業專員，96年度有所得51
      4,518 元，名下有不動產及汽車兩部；辛○○現為室內設
      計主管， 96年度有所得239,143元，名下有不動產、汽車
      一部及投資；乙○○為大專畢業，現為建築師事務所專員
      ， 96年度有所得382,583元，名下有不動產、汽車一部及
      投資；壬○○為大學畢業，現為國中教師，96年度有所得
      212,694 元，名下有不動產、汽車一部及投資；戊○○為
      高職畢業，現無業但擔任鄰長，96年度有所得34,400元，
      名下有不動產、汽車一部及投資；丁○○為高職畢業，現
      為設計師， 96年度有所得617,758元，名下有不動產及汽
      車一部；被告為大專商科畢業，現無業，偶有代課收入，
      96年度有所得106,639元，名下無不動產， 95年度有投資
      836,900 元，此經本院調閱兩造稅務電子閘門財產所得調
      件明細表查明屬實（附本院卷第41至81頁），並經兩造分
      別陳明在卷（見本院卷第20頁背面、第21頁正面）。本院
      斟酌庚○○等八人名譽被侵害所受之痛苦，及兩造之財產
      及經濟狀況等一切情事，認庚○○等八人請求被告各賠償
      精神慰撫金50萬元，尚有過高，應以各10萬元為適當，庚
      ○○等八人精神慰撫金超過10萬之請求，即不能准許。
六、綜上所述，原告庚○○等八人依民法第195條第1項請求被告
    各給付50萬元，及自刑事附帶民事起訴狀繕本送達翌日（即
    97年 1月29日）起算之法定遲延利息，在10萬元及其利息範
    圍內，為有理由，應予准許，逾此部分之請求，尚屬無據，
    應予駁回。
七、據上論結，本件原告之訴為一部有理由，一部無理由，依民
    事訴訟法第79條，判決如主文。
中    華    民    國    97    年    9     月    2     日
                  民事第四庭    審判長法  官  陳蘇宗
                                      法  官  黃永祥
                                      法  官  張浴美
以上正本係照原本作成。
原告得上訴。被告不得上訴。
如對本判決上訴，須於收受判決送達後20日內向本院提出上訴書
狀，其未表明上訴理由者，應於提出上訴後20日內向本院提出上
訴理由書（須按他造人數附具繕本）。
上訴時應提出委任律師為訴訟代理人之委任狀。具有民事訴訟法
第466條之1第1項但書或第2項之情形為訴訟代理人者，另應附具
律師及格證書及釋明委任人與受任人有該條項所定關係之釋明文
書影本。
                                      書記官  呂淑芬
中    華    民    國    97    年    9     月    3     日
                                                      Ｍ


司法院資訊處製作；財團法人民間司法改革基金會備份。
